【裁判字號】    89,訴,1042
【裁判日期】    900921
【裁判案由】    偽造文書等
【裁判全文】
臺灣高雄地方法院刑事判決                        八十九年度訴字第一四二號
    公  訴  人  臺灣高雄地方法院檢察署檢察官
    被      告  癸○○
    被      告  子○○○
    選任辯護人  柯尊仁
                涂啟夫律師
右列被告因偽造文書等等案件，經檢察官提起公訴（八十八年度偵字第一九七○五號
），本  院判決如左：
    主  文
癸○○、子○○○共同連續行使偽造私文書，足以生損害於他人，各處有期徒刑肆年
陸月。
    事  實
一、癸○○、子○○○係夫妻關係，癸○○以批發玉米買賣為業，子○○○係在新廣
    市場販售飲料為業，明知週轉困難，已無清償能力，竟基於意圖為自己不法所有
    之概括犯意聯絡，由癸○○任會首，連續於民國八十五年三月二十日、同年七月
    五日、十一月十五日及八十六年三月一日、同年六月十日、八十七年四月二日，
    共同邀集如附表一至六所示之會員，對之詐稱其有足夠資力，致辛○○、壬○○
    等人因之陷於錯誤而參加，並於成為該互助會員後，各交付第一會首會款與癸○○及子○○○，計各詐得會首首會款新台幣（下同）五十四萬元、五十七萬元、
    五十九萬元、三十九萬元、四十萬元、五十五萬元，共計三百零四萬元；另附表
    一至六之互助會均於附表所示起會日起至八十八年七月十九日倒會止，基於前揭
    概括之犯意聯絡，利用各會員未克前往投標及彼此並未熟識之機會，在高雄市○○區○○街一八九號住處開標時，先後於上開期間內之不詳時日，由癸○○冒用
    如附表一至六內某活會會員名義，在標單上記載表示標息為二千三百元以上至三
    千元以下不等之數字，偽造成依習慣係表示活會會員願以所載標息標取會款之意
    思之以私文書論之標單一紙，而先後六十四次提出參加競標以為行使，並均因而
    得標，致使不知情之活會會員均陷於錯誤，交予會款，足以生損害於各活會會員
    之財產，癸○○、子○○○以此方法計詐得會款約二千五百三十一萬二千五百元
    （按癸○○、子○○○就冒標之時間、標息均不復記憶，則附表一以該會會金一
    萬元，以標金二千五百元計，除會首二會外，有五十四會員計，每次冒標金額四
    十萬五千元，七次計達二百八十三萬五千元，附表二以該會會金一萬元，以標金
    二千五百元計，除會首外，有五十七會員計，每次冒標金額四十二萬七千五百元
    ，十三次計達五百五十五萬七千五百元，附表三以該會會金一萬元，以標金二千
    五百元計，除會首外，有五十九位會員計，每次冒標總金額達四十四萬二千五百
    元，十八次計達七百九十六萬五千元，附表四以該會會金一萬元，以標金二千五
    百元計，除會首二會外，有三十九會員計，每次冒標金額二十九萬二千五百元，
    十一次計達三百二十一萬七千五百元，附表五以該會會金一萬元，以標金二千五
    百元計，除會首外，有四十會員計，每次冒標金額三十萬元，四次計達一百二十
    萬元，附表六以該會會金一萬元，以標金二千五百元計，除會首外，有五十五會
    員計，每次冒標金額四十一萬二千五百元，十一次計達四百五十三萬七千五百元
    ，是六會互助會獲取冒標利益之最高金額為二千五百三十一萬二千五百元）。嗣
    至八十八年七月十九日，癸○○、子○○○未如期開標後，辛○○等會員始知上
    情。
二、案經柯黃美玲、侯蔡梅花、林陳碧鳳、柳靜如、林程美津、吳嘉村、周富國、邱
    水、李彥霖、黃進忠、陳黃玉愛、黃秀月、張林秀美、李陳碧雲、林貴珠、鐘淑
    華、鐘禎華、蔡清江、李鄭秀燕、丁○○、蘇麗華、簡劉碧霞、戊○○、王玉蘭
    、李怡慧、辛○○、陳月鳳、壬○○、庚○○、李蘇松止、蔡淑美、王素珍、王
    明和、莊劉不纏、李美金、顏秀好、王素娟、黃蕭白花、劉秀美、黃鳳梅、李梨
    青、王榮順、王榮治、顏吳秋霞、莊蔡美珠、黃李富、鄭明珠、己○○、丙○○
    、陳水彬、乙○○等五十一人訴由臺灣臺灣高雄地方法院檢察署檢察官偵查起訴
    。
    理  由
一、訊據被告癸○○、子○○○就召集附表一至六所示互助會，及於八十八年七月十
    九日宣布倒會之事實固供認不諱，惟否認有何詐欺及偽造文書之犯行，癸○○辯
    稱：伊只有在標單上記載標金，沒有偽造署押，因活會會員從不過問何人得標，
    只問標金多少，故伊冒標時，也未曾告知會員是何人得標云云，子○○○則辯稱
    ：互助會是癸○○召集及處理，非伊所召集，伊只有幫忙收會錢交給癸○○，伊
    不知情云云。惟查：
  (一)右開事實，業據告訴人辛○○、壬○○、林貴珠、林陳美津及告訴代理人謝秀敏
    、郭文娥等人分別於本院審理中指陳在卷，並有附表一至六所示互助會單六件、
    死會會款明細明附卷可憑（附於本院卷第六十六頁至第七十一頁、第一二七頁至
    一三○頁）。
  (二)次查附表一至六所示互助會，被告二人於八十八年七月十九日宣布停會時，原應
    各剩三、十、十七、十二、十五及三十五個活會，但卻有附表一至六所示之十、
    二十三、三十五、二十三、十九及四十六會尚為活會之情，業據被告癸○○供承
    在卷，核與告訴人壬○○及證人甲○○指述相符，從而被告於上開互助會分別冒
    標七、十三、十八、十一、四及十一個會，洵無置疑。而系爭互助會於開標時，
    投標者均填寫標單，標單上載明標取之利息，開標後，如最高標者係未到揚之會
    員，會首會宣稱係某人之標單等事實，已據告訴人辛○○、壬○○、林貴珠供明
    在卷（本院第五十四頁、第九十五頁、第一○五頁），故被告以事實欄所載偽造
    某活會員標單之方式標取會款之事實，亦堪是認。
  (三)又查被告於子○○○偵查中業就與癸○○召集附表一至六所示互助會，該互助會
    於八十八年七月十九日倒會，及其倒會原因係因生意週轉困難，始起會標會填補
    等情均供承不諱，甚且自承：冒標的事伊清楚等語（偵查卷第五十一頁、第五十
    二頁），是其非但與癸○○共同召會，且對互助會運作情形，當無不知之理。再
    被告子○○○非但召集會員，亦且主持開標，收取會錢，此經告訴人陳明無訛，
    益證被告子○○○確有與癸○○共同運作互助會無疑，則癸○○於會期中冒標活
    會員會款以支應債務，衡情，斷無未與子○○○商議之理，是其二人就冒標乙事
    ，具有犯意聯絡，實無置疑，被告子○○○於本院翻異前詞，謂未參與互助會之
    處理云云，顯屬事後卸責之託詞，自難採信。
  (四)再者被告二人於八十五年間因週轉困難，乃召互助會並冒標填補，經被告癸○○
    於本院調查中自承屬實（見本院卷第五十三頁、第九十頁），復核諸附表之互助
    會，於收取首會款及開標後，旋即冒標計六十四會，且亦無法退還會款乙節，足
    見被告二人於召集附表一至六之互助會時，已陷於周轉困難，並無清償能力甚明
    ，然其猶再召集，使他人相信其有清償能力而參與互助會，則其於召集當時即有
    圖以不法所之意彰彰甚明。又被告以偽造之標單，向活會會員詐稱他會員得標，
    使活會會員誤認確有人得標，因之陷於錯誤而交付活會款，則足生損害於活會會
    員之財產，亦殆無疑。罪証明確，被告癸○○、子○○○二人前開犯行堪以認定
    。
二、查被告癸○○、子○○○意圖為自己不法所有，偽以召集互助會之手段，使附表
    一至六所示會員交付首會會款之犯行，核各係犯刑法第三百三十九條第一項之詐
    欺取財罪。次按被告二人冒標之方式，係在標會之現場當場出示只記載標息金額
    之標單，並告知在場參與競標之會員，該謹記載標息之標單係由何人投標，冒用
    會員名義，偽造標單持以行使，詐取會款，致使真正會員標取會款全力遭受侵害
    ，其行為足生損害於被冒標會款之互助會會員及其他活會會員，該偽造標單，雖
    僅記載標息，然仍可作為表示係何會員欲標會之標單，依刑法第二百二十條第一
    項（修正前第二百二十條）之規定，該標單應以私文書論（參最高法院八十九年
    度台上字第一三一九號判決），是被告二人意圖為自己不法之所有，而以偽造標
    單冒名標取會款，並持以行使參加競標，得標後致使不知情之活會會員陷於錯誤
    而繳交會款，其行為自足以生損害於活會會員之財產，核其所為各係犯刑法第二
    百十六條、第二百十條之行使偽造私文書罪及第三百三十九條第一項之詐欺取財
    罪。其偽造私文書之低度行為復為其行使偽造私文書之高度行為所吸收，應祇論
    以行使偽造私文書罪。被告二人就前揭犯行，有犯意聯絡及行為分擔，為共同正
    犯。又被告二人一次偽以召集互助會詐欺首會款及一次冒標詐取活會款之行為，
    係各同時侵害多數活會會員之法益，乃一行為觸犯數罪名，應依想像競合犯之例
    ，從一重處斷。又其二人共同先後多次詐欺取財及行使偽造私文書之犯行，各時
    間緊接，所犯各為構成要件相同之罪，顯係基於概括犯意反覆為之，應分別依連
    續犯之規定論以一罪並加重其刑，又所犯二罪間，有方法結果之牽連關係，應從
    一重之連續行使偽造私文書罪論處。又被告於偽以召集造附表一至六所示互助會
    詐欺首會款之犯行，起訴書固未敘及，惟與已起訴部分具有連續犯、牽連犯之裁
    判上一罪之關係，茲如前述，故本院自得併予審理，合此說明。茲審酌被告為圖
    取得合會金，竟偽造標單資以標會，詐取二千八百三十五萬二千五百元（即三百
    零四萬首會款及二千五百三十一萬二千五百元冒標金額），損害他人之權益甚鉅
    ，對社會經濟造成影響，且事後僅讓與死會債權與部分告訴人，尚未賠償與告訴
    人所受損害，為告訴人陳明無訛，暨被告其他素行、品行、犯罪動機等一切情狀
    ，各量處如主文所示之刑。至被告所偽造之標單，均於得標後即予丟棄而滅失，
    為被告所不爭，爰不予宣告沒收，併此敘明。
據上論結，應依刑事訴訟法第二百九十九條第一項前段，刑法第二百十六條、第二百
十條、第二百二十條第一項、第三百三十九條第一項、第二十八條、第五十五條、第
五十六條，罰金罰鍰提高標準條例第一條，判決如主文。
本案經檢察官洪期榮到庭執行職務。
中      華      民      國    九十    年      九      月    二十一    日
                                    臺灣高雄地方法院刑事第四庭
                                        法  官  廖  純  卿
右正本證明與原本無異。
如不服本判決，應於判決送達後十日內，向本院提出上訴狀。
                                        書記官  林  孝  聰
中    華    民    國      九十      年      九      月      二十五      日
附錄本案論罪科刑法條：刑法第二百十六條、第二百十條、第二百二十條第一項、第
三百三十九條第一項。
中華民國刑法第二百一十六條
 (行使偽造變造或登載不實之文書罪)
行使第二百十條至第二百十五條之文書者，依偽造、變造文書或登載不實
事項或使登載不實事項之規定處斷。
中華民國刑法第二百一十條
 (偽造變造私文書罪)
偽造、變造私文書，足以生損害於公眾或他人者，處五年以下有期徒刑。
中華民國刑法第二百二十條
在紙上或物品上之文字、符號、圖畫、照像，依習慣或特約，足以為表示
其用意之證明者，關於本章及本章以外各罪，以文書論。
中華民國刑法第三百三十九條
 (普通詐欺罪)
意圖為自己或第三人不法之所有，以詐術使人將本人或第三人之物交付者
，處五年以下有期徒刑、拘役或科或併科一千元以下罰金。
附  表一
┌─────┬────┬────────┬──────┬────────┐
│會    期  │會  款  │   會      員   │ 開標時間   │   被冒標會員   │
├─────┼────┼────────┼──────┼────────┤
│85.3.20至 │一萬元  │唐秀花（二會）、│每月二十日晚│陳水彬（二會）、│
│88.11.20  │        │乙○○（二會）、│上八時許，每│、劉太太、李富、│
│連會首（二│        │陳水彬（二會）、│年三月五日、│吳嘉村、丙○○、│
│會）共五十│        │劉太太（二會）、│六月五日、九│水枝、標仔、阿珠│
│六會      │        │曾秀枝、陳清水、│月五日、十二│等八活會會員中之│
│       │        │水果愛、林淑麗、│月五日個開標│七人。          │
│          │        │林文芳、吳嘉村、│一次。      │                │
│          │        │黃進忠（二會）、│            │                │
│          │        │林水燕（二會）、│            │                │
│          │        │李雅萍、丙○○（│            │                │
│          │        │二會）、房瑞卿、│            │
│          │        │孫世賢（二會）、│            │                │
│          │        │王振雄、李秋鳳、│            │                │
│          │        │柯金柱（二會）、│            │                │
│          │        │蔡美鳳、陳  聰（│            │                │
│          │        │二會）、李  富（│            │                │
│          │        │二會）、水  枝、│            │                │
│          │        │標仔（二會）、阿│            │                │
│          │        │珠、明理、愛國（│            │             │
│          │        │二會）、阿子（二│            │                │
│          │        │會）、阿林、阿芬│            │                │
│          │        │（二會）阿杏（二│            │                │
│          │        │會）、成仔、昌仔│            │                │
│          │        │、明珠、秀美（二│            │                │
│          │        │會）。          │            │                │
└─────┴────┴────────┴──────┴────────┘
附  表二
┌─────┬────┬────────┬──────┬────────┐
│會    期  │會  款  │    會    員    │ 開標日期   │   被冒標會員   │
├─────┼────┼────────┼──────┼────────┤
│85.7.5至  │一萬元  │黃美玲、賴太太（│ 每月五日   │黃美玲、賴太太（│
│89.2.5    │        │二會）、庚○○（│ 晚上八時許 │二會）、庚○○、│
│連會首共  │        │二會）、李東京（│ 。每年一月 │柯金柱、鐘雅蘭、│
│五十八會  │        │二會）、吳春菊、│二十日、四月│丁○○、劉秀容（│
│          │        │柯佑達、柯金柱（│二十日、七月│二會）、黃進忠（│
│          │        │二會）、鐘楨華、│二十日、十月│二會）、顏杏妃、│
│          │        │鐘淑華、鐘雅蘭  │二十日各加開│陳水彬（誤載為林│
│          │        │丁○○、黃麗敏、│標一次。    │水彬）、淑美、鳳│
│          │        │賴天順、蔣榮吉、│            │仔、己○○（即瑞│
│          │        │陳博文、孫世賢（│            │仔、二會）、秀月│
│          │        │二會）、劉秀容（│            │、慧碧、玉愛、阿│
│          │        │二會）、黃進忠（│            │蓮、阿雲、芬仔等│
│          │        │二會）、王振雄、│            │二十三活會員中之│
│          │        │李永祥、李梅珠  │            │十三會。        │
│          │        │顏嘉亨（二會）、│            │                │
│          │        │顏杏妃（二會）、│            │                │
│          │        │顏太太（二會）、│            │                │
│          │        │謝富雄、陳進瑞、│            │                │
│          │        │劉太太、陳水彬（│            │                │
│          │        │誤載為林水彬）、│            │                │
│          │        │碧霞、淑美、李富│            │                │
│          │        │、湘月、鳳仔、瑞│            │                │
│          │        │仔（即己○○，二│            │                │
│          │        │會）、阿專、阿桂│            │                │
│          │        │、秀月、慧碧、玉│            │                │
│          │        │愛、阿蓮、阿雲、│            │                │
│          │        │玉仔、芬仔（二會│            │                │
│          │        │）。            │            │                │
│          │        │                │            │                │
└─────┴────┴────────┴──────┴────────┘
附  表三
┌─────┬────┬────────┬──────┬────────┐
│會    期  │會  款  │    會    員    │ 開標日期   │   被冒標會員   │
├─────┼────┼────────┼──────┼────────┤
│85.11.15至│一萬元  │黃孔志、黃進忠（│ 每月十五日 │黃孔志、黃進忠（│
│89.8.15   │        │二會）、陳學文、│ 晚上八時許 │二會）、鐘楨華、│
│連會首共  │        │蔣榮吉、林碧純、│ 。每年二月 │王榮治（二會）、│
│六十會    │        │鐘楨華（二會）、│廿八日、五月│劉太太、黃振雄（│
│          │        │柯金柱、王榮治（│三十日、八月│二會）、賴太太（│
│          │        │二會）、劉太太（│三十日、十一│二會）、蔣德雄、│
│          │        │二會）、黃振雄（│月三十日各加│李梨青（二會）、│
│          │        │二會）、賴太太（│開標一次。  │黃美玲（二會）、│
│          │        │二會）、辛○○、│            │李太太（二會）、│
│          │        │蔣德雄、李梨青（│            │賣菜子、水果愛、│
│          │   │二會）、黃美玲（│            │阿鳳、陳清水、鄭│
│          │        │二會）、林炳楠、│            │金成、李和氣、標│
│          │        │李太太（三會）、│            │仔、阿秀、子仔、│
│          │        │賣菜子、水果愛、│            │阿芬、天來、南雄│
│          │        │阿鳳、陳清水、鄭│            │、湘月、素珍、瑞│
│          │        │金成、李和氣、標│            │芳、阿珍、阿美、│
│          │        │仔、阿秀、子仔、│            │冰珠、林水燕等三│
│          │        │阿芬（二會）、天│            │十五活會員中之十│
│          │        │來（二會）、秀美│            │八會。          │
│          │        │（二會）、南雄（│            │                │
│          │        │三會）、湘月、素│            │                │
│          │        │珍、瑞芳、阿珍、│            │                │
│          │        │阿美（二會）、冰│            │                │
│          │        │珠、阿好、阿君、│            │                │
│          │        │美鳳、阿和、林水│            │                │
│          │        │燕（二會）、愛國│            │                │
│          │        │。              │            │                │
│          │        │                │            │                │
│          │        │                │            │                │
└─────┴────┴────────┴──────┴────────┘
附  表四
┌─────┬────┬────────┬──────┬────────┐
│會    期  │會  款  │    會    員    │ 開標日期   │   被冒標會員   │
├─────┼────┼────────┼──────┼────────┤
│86.3.1至  │一萬元  │丙○○（二會）、│ 每月一日   │丙○○（二會）、│
│89.7.1    │        │賴太太（三會）、│ 晚上八時許 │賴太太（二會）、│
│連會首（二│        │李彥霖、黃麗敏、│ 。         │李彥霖、黃麗敏、│
│會）共四十│        │蔡靜蓮（二會）、│            │蔡靜蓮、潘素卿、│
│一會      │        │潘素卿（二會）、│            │邱龍水（二會）、│
│          │        │邱龍水（二會）、│            │田素芬、蔡美珠（│
│          │        │田素芬、田妹妹、│            │二會）、秀燕、陳│
│          │        │蔡美珠（二會）、│            │水彬（誤載為林水│
│          │        │林丙南、秀燕、陳│            │彬二會）、明珠、│
│          │        │水彬（誤載為林水│            │麗華（二會）、阿│
│          │        │彬二會）、環仔（│            │娟（二會）、嬌點│
│          │        │二會）、明珠（二│            │、阿文等二十三活│
│          │        │會）、麗華（二會│            │會員中之十一會。│
│          │        │）、阿菊（二會）│            │                │
│          │        │、阿娟（二會）、│            │                │
│          │        │嬌點（二會）、阿│            │                │
│          │        │文、麗仔、居發、│            │                │
│          │        │慧碧、賢仔、陳清│            │                │
│          │        │水。            │            │                │
└─────┴────┴────────┴──────┴────────┘
附  表五
┌─────┬────┬────────┬──────┬────────┐
│會    期  │會  款  │    會    員    │ 開標日期   │   被冒標會員   │
├─────┼────┼────────┼──────┼────────┤
│86.6.10至 │一萬元  │李彥霖、黃麗敏、│ 每月一日   │李彥霖、黃麗敏、│
│89.10.10  │        │周富國、曾玉秀（│ 晚上八時許 │周富國、曾玉秀（│
│連會首（二│        │二會）、黃進忠（│ 。         │二會）、黃進忠、│
│會）共四十│        │二會）、蔡美鳳、│            │王榮治、王榮順、│
│一會      │        │蔡美珠、王榮治、│            │丙○○、李永祥、│
│          │        │王榮順、謝富雄（│            │、玉蘭、阿鳳、素│
│          │        │二會）、黃國俊、│            │珍（二會）、李月│
│          │        │丙○○、水果愛、│            │、梅鳳、環仔、秀│
│          │        │李永祥（二會）、│            │美（二會）等十九│
│          │        │玉蘭（二會）、愛│            │活會員中之四會  │
│          │        │國、冰珠、南雄、│            │。              │
│          │        │舜鴻、阿蓮、阿娥│            │                │
│          │        │、阿鳳、阿蘭、阿│            │                │
│          │        │明、素珍（二會）│            │                │
│          │        │、李月、梅鳳（二│            │                │
│          │        │會）、環仔、順仔│            │                │
│          │        │、秀美（三會）。│            │                │
│          │        │                │            │                │
└─────┴────┴────────┴──────┴────────┘
附  表六
┌─────┬────┬────────┬──────┬────────┐
│會    期  │會  款  │    會    員    │ 開標日期   │   被冒標會員   │
├─────┼────┼────────┼──────┼────────┤
│87.4.2至  │一萬元  │盧志榮、賴太太（│ 每月二日   │盧志榮、賴太太（│
│90.10.2   │        │二會）、曾秀枝、│ 晚上八時許 │二會）、曾秀枝、│
│連會首共五│        │陳清水、黃美鈴、│ 。每年一月 │黃美鈴、顏太太（│
│十六會    │        │顏太太（二會）、│十六日、四月│二會）、林丙南、│
│          │        │林丙南、黃進忠（│十六日、七月│黃進忠（二會）、│
│          │        │二會）、鐘華英、│十六日、十月│鐘華英、莊淑華、│
│          │        │王振雄、莊淑華、│十六日各加開│王明和、瑞仔（即│
│          │        │羅太太、王明和、│標一次。    │己○○，二會）、│
│          │        │瑞仔（即己○○，│            │菊仔、靜如（二會│
│          │        │二會）、菊仔（二│            │）、賢仔（二會）│
│          │        │會）、靜如（二會│            │、明理（二會）、│
│          │        │）、賢仔（二會）│            │阿秀、冰珠、菜子│
│          │        │、明理（二會）、│            │、瑞芳、素珍（二│
│          │        │阿秀、冰珠、菜子│            │會）、英綢、阿珠│
│          │        │、瑞芳、素珍（二│            │、標仔、玉蘭（二│
│          │        │會）、英綢、阿珠│            │會）、明珠、永祥│
│          │        │、標仔、玉蘭（二│            │、梅鳳（二會）、│
│          │        │會）、秀雲、明珠│            │阿環、榮仔、鳳梅│
│          │        │、永祥、梅鳳（二│            │、阿林、阿芬（二│
│          │        │會）、阿玉、阿環│            │會）、秀美、英珠│
│          │        │、川仔、榮仔、鳳│            │（二會）等四十六│
│          │        │梅、阿林（二會）│            │活會員中之十一會│
│          │        │、阿芬（二會）、│            │。              │
│          │        │秀美、英珠（二會│            │                │
│          │        │）。            │            │                │
└─────┴────┴────────┴──────┴────────┘


司法院資訊處製作；財團法人民間司法改革基金會備份。
